【裁判字號】    99,訴,2566
【裁判日期】    990901
【裁判案由】    侵權行為損害賠償
【裁判全文】
臺灣臺北地方法院民事判決              99年度訴字第2566號
原      告  甲○○
訴訟代理人  林光彥律師
被      告  乙○○
上列當事人間請求侵權行為損害賠償事件，本院於民國99年8 月
16日言詞辯論終結，判決如下：
    主  文
被告應給付原告新臺幣壹佰萬元，及自民國九十九年三月二日起
至清償日止按年息百分之五計算之利息。
原告其餘之訴駁回。
訴訟費用由被告負擔二分之一，餘由原告負擔。
本判決第一項於原告以新臺幣拾肆萬元為被告供擔保後，得假
執行。但被告如以新臺幣壹佰萬元為原告預供擔保後，得免為假
執行。
原告其餘假執行之聲請駁回。
    事實及理由
壹、程序方面：
一、按「原告於判決確定前，得撤回訴之全部或一部，但被告已
    為本案之言詞辯論者，應得其同意。」、「訴之撤回，被告
    於期日到場，未為同意與否之表示者，自該期日起，其未於
    期日到場或係以書狀撤回者，自前項筆錄或撤回書狀送達之
    日起，十日內未提出異議者，視為同意撤回。」、再者，「
    訴經撤回者，視同未起訴」，民事訴訟法第262 條第1 項、
    第4 項及第263 條第1 項前段分別定有明文。經查，本件訴
    訟繫屬時之被告原有乙○○、丙○○二人；嗣因原告於民國
    99年3 月25日與被告丙○○成立調解，並於當日撤回對於被
    告丙○○部分之起訴，案經被告丙○○當場表示同意（見本
    院99年審移調字第116 號卷宗），揆諸前揭說明，堪認本件
    訴訟被告僅餘被告乙○○一人。故原告撤回對被告丙○○之
    起訴部分，業生效力，視同未起訴，合先敘明。
二、次按，訴狀送達後，原告不得將原訴變更或追加他訴，但擴
    張或減縮應受判決事項之聲明者，不在此限，民事訴訟法第
    255 條第1 項第3 款定有明文。經查，本件原告於99年2 月
    10日起時時，所為應受判決事項之聲明為：被告應給付原告
    新臺幣（下同）200 萬元，及自起訴狀繕本送達翌日起至清
    償日止，按年息5 ％計算之利息。嗣於訴狀送達後，另於本
    院99年5 月25日言詞辯論期日當庭為減縮訴之聲明（見本院
    卷第57頁），所為應受判決事項之聲明變更為：被告應給付
    原告180 萬元及自起訴狀繕本送達翌日起至清償日止，按年
    息5 ％計算之利息。經核原告所為訴之變更，合於前揭法條
    規定，應予准許，附予敘明。
貳、實體部分：
一、原告主張：原告與被告原為夫妻，嗣並已於97年3 月27日離
    婚，而丙○○則為原告之弟妹（即原告之弟吳國輔之配偶）
    ，二家人原分住於臺北市○○○○路109 號4 樓及5 樓。詎
    丙○○明知被告為有配偶之人，渠等二人竟基於相姦、通姦
    之犯意，於原告與被告尚有婚姻關係之97年2 月10日晚間10
    時許，在臺北市○○區○○路109 號4 樓發生通姦、相姦之
    事實，除業經本院98年度易字第380 號刑事判決判處「丙○
    ○及被告二人有期徒刑三月，如易科罰金，以新臺幣一千元
    折算一日確定在案」外，亦經被告與丙○○於兩造97年7 月
    6 日晚間之家庭會議時，坦承兩人間確實有通姦、相姦之犯
    行，以及兩人間有婚外情之事實；加以，被告於與原告仍有
    婚姻關係之97年2 月11日起至同年3 月間某日止期間，在臺
    北市○○區○○路109 號4 樓等處多次發生性行為之事實，
    堪認被告之行為業已構成侵害原告對婚姻忠誠義務之侵權行
    為，原告因此受有非財產上之損害。又原告自與被告於81年
    2 月22日結婚以來，16年期間均秉持婚姻忠貞之義務，未曾
    有任何感情上之出軌，對被告之情感始終如一，用情至深；
    在經濟上，原告則戮力為夫妻二人之共同生活而努力，致力
    提升家庭之物質生活，且為工作所需辛苦奔波，是被告與原
    告之弟妹丙○○之通姦行為，實對原告心理及精神上造成極
    為嚴重之傷害，經衡量原告為東吳大學日本文化研究所碩士
    畢業，現任教東吳大學日本語文學系，每月收入約9 萬1234
    元，係具有一定之社會地位、經濟地位及學經歷之人；而被
    告為臺北縣將立青山托兒所之負責人，亦曾為臺北市松山扶
    輪社第五屆社長，亦係具有一定之社會地位之人，且年所得
    高達2023萬4000元，其收入極為豐厚，為有相當資力之人，
    原告自得請求180 萬元之慰撫金，以填補原告所受之非財產
    上損害。為此，原告爰依侵權行為之法律關係，並依民法第
    184 條第1 項、第195 條第1 項及第3 項規定，請求被告賠
    償精慰撫金等語。並聲明：
    (一)被告應給付原告180 萬元，及自起訴狀繕本送達翌日起至
      清償日止，按年息5 ％計算之利息。
    (二)願供擔保，以代釋明，請准宣告假執行。
二、被告則以：
    (一)被告與丙○○並無於97年2 月10日起至同年3 月期間多次
      發生性行為之事實，此有本院98年度易字第380 號刑事確
      定判決在卷可稽，是原告主張被告乙○○於前揭期間內有
      相姦行為云云，未見舉證，該部分主張為無理由。又被告
      雖不否認前揭刑事判決認定有罪部分之侵權行為事實，惟
      該前揭刑事判決亦係以受胎時間推論系爭相姦行為發生之
      時間點為97年2 月10日，實難認有據，遑論該刑事判決審
      理中之證人簡素貞、吳國輔彼此證述不一，已難以採信，
      實不足證明被告與丙○○與97年2 月10日晚間有發生性行
      為，原告仍依應民事訴訟法第277 條規定善盡其舉證責任
      。至於該97年7 月6 日晚間家庭會議，亦無任何如原告所
      指有被告承認與丙○○發生性行為之陳述。
    (二)縱認被告應給付慰撫金，惟被告與原告離婚前，即已將位
      於臺北市○○區○○路109 號4 、5 樓房屋及土地過戶予
      原告所有，且原告學歷為高中畢業，雖目前經營托兒所，
      然因少子化及經濟景氣不佳，慘淡經營，年所得扣除成本
      及必要費用後，約僅不到3000元，是原告請求給付慰撫金
      之金額不符社會常情，顯屬過高。
    (三)並聲明：原告之訴及假執行聲請均駁回；如受不利判決，
      願供擔保請准免為宣告假執行。
三、經查，本件原告主張其與被告原為夫妻，嗣已於97年3 月27
    日離婚，而丙○○則為原告之弟吳國輔之配偶，二家人原分
    住於臺北市○○○○路109 號4 樓及5 樓，惟渠等二人竟基
    於相姦、通姦之犯意，於原告與被告尚有婚姻關係存續之97
    年2 月10日晚間10時許，在臺北市○○區○○路109 號4 樓
    發生通姦、相姦之事實，經本院98年度易字第380 號刑事判
    決分別判處被告、丙○○有期徒刑三月，如易科罰金，以一
    千元折算一日確定，業據本院依職權調閱前揭刑事判決相關
    卷宗查核無誤，被告就此並不否認刑事判決認定有罪部分之
    侵權事實（見本院卷第57頁背），是原告主張被告與丙○○
    通姦、相姦之事實，洵堪予認定。至於，原告另主張被告與
    丙○○於97年2 月11日起至同年3 月期間，仍有發生多次性
    行為等情，則為被告所否認，就此雖據原告提出刑事偵查及
    審判程序中證人甲○○、簡素貞、吳國輔之勘驗筆錄、審判
    筆錄及家庭會議錄音帶譯文為佐證，惟本院刑事庭既經審酌
    上揭證人證詞後，既仍認定被告與丙○○所辯非全然不可信
    ，且無其他積極證據足資佐證被告與丙○○曾於97年2 月11
    日至97年3 月仍有相姦、通姦犯行，而以查無證據，不另無
    罪之諭知。故民事訴訟法第277 條規定舉證責任分擔之原則
    ，原告既未能另舉實證以明其說，本院自難據此認定被告除
    97年2 月10日晚間之不法通姦、相姦行為外，仍有其他侵權
    行為之事實，原告此部分主張，尚非可採。
四、按「因故意或過失，不法侵害他人之權利者，負損害賠償責
    任。故意以背於善良風俗之方法，加損害於他人者亦同。」
    ，民事訴訟法第184 條第1 項定有明文。又不法侵害他人基
    於父、母、子、女或配偶關係之身分法益而情節重大者，被
    害人雖非財產上之損害，亦得請求賠償相當之金額，民事訴
    訟法第195 條第3 項準用第1 項亦有所明定。而通姦實足以
    破壞夫妻間之共同生活而非法之所許，此從公序良俗之觀點
    可得斷言，不問所侵害係何權利，對於配偶之他方應構成共
    同侵權行為。婚姻係以夫妻共同生活為其目的，配偶應互相
    協力保持其共同生活之圓滿安全及幸福，而夫妻互守誠實，
    係為確保其共同生活之圓滿安全及幸福之必要條件，故應解
    為配偶因婚姻契約而互負誠實之義務，配偶之一方行為不誠
    實，破壞共同生活之圓滿安全及幸福者，即為違反婚姻契約
    之義務而侵害他方之權利（最高法院55年台上字第2053號判
    例足資參照）。承如前所述，被告與丙○○於97年2月10日
    既確有通姦、相姦之事實，且該行為為法所不許，業經本院
    以98年度易字第380號刑事判決認定犯刑事第239條之通姦、
    相姦罪確定在案，被告就此亦不爭執而為自認（見本院卷第
    57 頁背）。職是，被告確實與丙○○於97年2月10日發生通
    姦、相姦行為，揆諸前揭法條規定及說明，自屬故意以背於
    善良風俗之方法，侵害原告基於配偶關係之身分法益而情節
    重大，並已妨害配偶應互相協力保持婚姻共同生活圓滿究全
    及幸福之誠實義務，原告主張其因此受有精神上痛苦，而依
    首揭法條規定請求被告負侵權行為損害賠償責任，賠償其所
    受非財產上損害，即屬有據。
五、又不法侵害他人之人格權，被害人受有非財產上損害，請求
    加害人賠償相當金額之慰撫金時，法院對於慰撫金之量定，
    應斟酌實際加害情形、所造成之影響、被害人所受精神上痛
    苦之程度、雙方之身分、地位、經濟狀況及其他各種情形，
    以核定相當之數額，此有最高法院47年臺上字第1221號、51
    年臺上字第223 號及76年臺上字第1908號判例意旨參照。從
    而非財產上之損害賠償為民事損害賠償之一脈，因之，非財
    產上損害賠償亦當然採賠償全部損害之原則，故於計算損害
    之大小時，應依附賠償權利人感受痛苦之諸多因素而計算，
    乃當然之結果。至所謂相當金額之計算，應以實際加害之情
    形、被害人所受精神上痛苦之程度，賠償權利人之身分地位
    、經濟能力，並斟酌賠償義務人之經濟狀況、可歸責程度等
    定之。卷查，原告為東吳大學日本文化研究所碩士畢業，現
    並任教東吳大學日本語文學系，每月收入約9 萬1234元；被
    告為頭城高中畢業，現係為青山托兒所之負責人，名下有數
    筆不動產，並有投資及汽車一部，此均為兩造所不爭執，本
    院經於斟酌原告所述之受精神上痛苦程度及兩造上開身分地
    位、經濟能力等情，復佐以被告通姦、相姦之對象丙○○為
    原告之弟妹等一切情狀，認原告所請求慰撫金數額以100 萬
    元為相當。超逾此部分之請求，即難謂有據，不應准許。
六、再依民法第229 條第2 項規定：「給付無確定期限者，債務
    人於債權人得請求給付時，經其催告而未為給付，自受催告
    時起，負遲延責任。其經債權人起訴而送達訴狀，或依督促
    程序送達支付命令，或為其他相類之行為者，與催告有同一
    之效力。」、同法第233 條第1 項前段規定：「遲延之債務
    ，以支付金錢為標的者，債權人得請求依法定利率計算之遲
    延利息。」，原告主張被告應自起訴狀繕本送達翌日起即99
    年3 月2 日起給付法定遲延利息，自屬有據。
七、從而，原告基於侵權行為之法律關係，並依民法第184 條第
    1 項、第195 條第1 項及第3 項規定，請求被告給付100 萬
    元，及自起訴狀繕本送達翌日即99年3 月2 日起至清償日止
    ，按年息5 ％計算之利息部分為有理由，應予准許，逾此部
    分之請求，即為無理由，應予駁回。
八、本件為判決之基礎已臻明確，兩造其餘之陳述及所提其他證
    據，經本院斟酌後，認為均於判決之結果無影響，亦與本案
    之爭點無涉，自無庸逐一論述，併此敘明。
九、兩造均陳明願供擔保請准宣告假執行及免為假執行，就原告
    勝訴部分，經核均無不合，爰分別酌定相當擔保金額准許之
    ；就原告敗訴部分，其假執行之聲請亦失所附麗，亦併予駁
    回之。
十、結論：本件原告之訴為一部有理由、一部無理由，依民事訴
    訟法第79條、第390 條第2 項、第392 條第2 項規定，判決
    如主文。
中    華    民    國    99    年    9     月    1     日
                  民事第四庭    法  官  趙子榮
以上正本係照原本作成
如對本判決上訴，須於判決送達後20日內向本院提出上訴狀。如
委任律師提起上訴者，應一併繳納上訴審裁判費。
中    華    民    國    99    年    9     月    1     日
                                書記官  謝榕芝

司法院資訊處製作；財團法人民間司法改革基金會備份。
